【裁判字號】    94,訴,3023
【裁判日期】    950731
【裁判案由】    分割共有物
【裁判全文】
臺灣高雄地方法院民事判決              94年度訴字第3023號
原      告  乙○○
            甲○○○○○
法定代理人  戊○○
上2 人共同
訴訟代理人  李明益律師
            啟夫律師
被      告  丁○○○
訴訟代理人  丙○○
當事人間分割共有物事件，本院於民國95年7 月28日言詞辯論終
結，判決如下：
    主  文
兩造共有坐落高雄縣田寮鄉○○○段五之五三地號，地目林，面
積五八一五平方公尺土地，按附圖一甲案所示分割，即編號Ａ部
分，面積壹仟肆佰伍拾肆平方公尺，分歸原告乙○○取得；編號
Ｂ部分，面積參仟零柒拾肆平方公尺，分歸原告甲○○○○○取
得；編號Ｃ部分，面積壹仟貳佰捌拾柒平方公尺，分歸被告所有
。原告乙○○應給付原告甲○○○○○新臺幣壹拾陸萬玖仟柒佰
捌拾壹元，給付被告新臺幣壹拾萬捌仟柒佰零柒元。
訴訟費用由被告及原告各按如附表所示之比例負擔之。
    事實及理由
一、原告主張：坐落高雄縣田寮鄉○○○段5 之53地號，地目林
    ，面積5,815 平方公尺之土地（下稱系爭土地），為兩造所
    共有，原告乙○○、甲○○○○○及被告就系爭土地之應有
    部分分別為4 分之1 、9,168 分之4,847 、9,168 分之
    2,029 。兩造就系爭土地並無不分割之約定，依系爭土地之
    使用目的，亦無不能分割之情事，且系爭土地係89年1 月4
    日農業發展條例修正施行前之共有耕地，依割地分耕執行要
    點第12點之規定，應可分割，爰依共有物分割請求權，訴請
    裁判分割。又如按附圖一甲案之分割方案，業已斟酌共有人
    現有使用狀況，且原告甲○○○○○分得如附圖一甲案所示
    Ｂ部分土地，可與其所有之同段5 之8 、6 之8 地號土地整
    體利用，符合經濟效益及公平原則。並聲明：求為判決兩造
    共有之系爭土地按附圖一甲案所示之分割方案分割。
二、被告辯稱：並不希望系爭土地分割，又原告乙○○係於94年
    5 月27日始取得系爭土地之應有部分，且系爭土地分割後，
    每人所有面積未達0.25公頃，依農業發展條例第16條之規定
    ，應不得分割。若裁判分割，如附圖二乙案所示之分割方案
    業已斟酌共有人現有使用狀況，並發揮地盡其利，有利於共
    有人利用，符合經濟效益及公平原則，希望能按附圖二乙案
    所示之分割方案分割等語。並聲明：求為判決駁回原告之訴
    。
三、本件之爭點：
  (一)系爭土地能否訴請分割？
  (二)系爭土地應採取如何之分割方案分割？
四、得心證之理由：
  (一)系爭土地能否訴請分割？
    1.按各共有人，得隨時請求分割共有物。但因物之使用目的
      不能分割或契約訂有不分割之期限者，不在此限，民法第
      823 條第1 項定有明文。故共有物依其使用目的並非不能
      分割，而又未有不分割之期約者，各共有人自得隨時請求
      分割（最高法院19年上字第1853號判例可參）。次按，農
      業發展條例第16條規定，每宗耕地分割後每人所得面積未
      達0.25公頃者，不得分割。然其但書第4 款規定，本條例
      中華民國89年1 月4 日修正施行前之共有耕地，得分割為
      單獨所有。易言之，農業發展條例修正前已共有耕地之分
      割，其面積大小不受限制，雖分割後每筆面積未達0.25公
      頃，亦得為之（最高法院93年度臺上字第1799號判決參照
      ）。故內政部訂定之耕地分割執行要點第12點亦規定：依
      本條例第16條第1 項第4 款規定申辦分割之共有耕地，部
      分共有人於本條例修正後，移轉持分土地，其分割後，土
      地宗數未超過修正前共有人數者，得申請分割。
    2.查本件原告主張系爭土地為兩造所共有，原告乙○○、甲
      ○○○○○及被告就系爭土地之應有部分分別為4 分之1
      、9,168 分之4,847 、9,168 分之2,029 ，兩造就系爭土
      地並無不分割之約定，依系爭土地之使用目的，亦無不能
      分割之情事，業據其提出土地登記第二類謄本1 份為證，
      並為被告於言詞辯論時不爭執，堪信原告此部分之主張為
      真正。
    3.次查，原告主張系爭土地係89年1 月4 日農業發展條例修
      正施行前之共有耕地，依割地分耕執行要點第12點之規定
      ，應可分割等語，雖為被告所否認，辯稱：原告乙○○係
      於94年5 月27日始取得系爭土地之應有部分，且系爭土地
      分割後，每人所有面積未達0.25公頃，依農業發展條例第
      16 條 之規定，應不得分割云云。然查，系爭土地於農業
      發展條例89年1 月4 日修正施行時，為訴外人林光中、王
      勝治、陳舜及被告共有，應有部分分別為12分之1 、6 分
      之1、9,168分之4,847 及9,168 分之2,029 ，嗣訴外人陳
      舜先於89年10月16日將原登記於其名下，對於系爭土地所
      有之應有部分9,168 分之4,847 更名而移轉登記予原告甲
      ○○○○○，訴外人林光中再於94年1 月10日將其對於系
      爭土地所有之應有部分12分之1 移轉登記予訴外人王勝治
      ，至此，訴外人王勝治對於系爭土地之應有部分共計4 分
      1 。其後，訴外人王勝治於94年5 月27日又將其對於系爭
      土地所有之應有部分4 分之1 ，移轉登記予原告乙○○等
      情，有土地登記公務用謄本、異動索引、臺灣省高雄縣土
      地登記簿影本各1 份、土地登記申請書影本4 份、土地建
      築改良物買賣所有權移轉登契約書影本3 份在卷可按，且
      為兩造所不爭執，足見系爭土地於農業發展條例89年1 月
      4 日修正施行前，即為多人共有之耕地，應屬農業發展條
      例89年1 月4 日修正施行前之共有耕地甚明，另經本院函
      詢高雄縣路竹地政事務所，系爭土地是否係農業發展條例
      89 年1月14日修正施行前之共有耕地，高雄縣路竹鄉地政
      事務所亦認系爭土地係農業發展條例第16條所稱之耕地，
      且為89年1 月4 日修正、同年1 月27日施行前之共有耕地
      ，此有高雄縣路竹地政事務所95年7 月14日路地所1 字第
      0950 005398 號函在卷可按，而同此認定。從而，系爭土
      地於農業發展條例89年1 月4 日修正施行後，其共有人雖
      有變更，且分割後每人所有面積未達0.25公頃，惟系爭土
      地既屬農業發展條例89年1 月4 日修正施行前之共有耕地
      ，揆諸農業發展條例第16第1 項但書之規定及耕地分割執
      行要點第12點之規定，自得分割為單獨所有。被告上開辯
      稱，自無足取。
    4.綜上，兩造就系爭土地既無不分割之約定，依系爭土地之
      使用目的，亦無不能分割之情事，且農業發展條例亦未禁
      止其分割，原告訴請裁判分割，自應准許。
  (二)系爭土地應採取如何之分割方案分割？
    1.按法院裁判分割共有物，除應斟酌各共有人之利害關係及
      共有物之性質外，尚應斟酌共有物之價格、經濟效用以及
      全體共有人之利益等公平決之（最高法院81年度臺上字第
      31號判決足參）。查系爭土地形狀並不規則，中間尚有同
      段5 之50地號土地，略呈ㄩ字型，北側面臨道路，業據本
      院勘驗現場及囑託高雄縣路竹地政事務所測量屬實，並有
      勘驗筆錄及複丈成果圖各1 份在卷可按，復有華聲企業發
      展鑑定顧問有限公司（下稱華聲公司）報告書內對於系爭
      土地之特性分析可資佐證。準此，系爭土地不論按附圖一
      甲案或附圖二乙案所示之分割方案分割，均有道路可與公
      路聯絡。本院審酌如按附圖一甲案所示之分割方案分割，
      兩造所分得之土地，形狀均較為完整，於利用上應可獲得
      最大之效益，如按附圖二乙案所示之分割方案分割，原告
      甲○○○○○分得之土地，將呈ㄩ字型，利用上較為不便
      ，認原告所主張按如附圖一甲案所示之分割方案分割，較
      為適宜、公允。
    2.再按，以原物為分配時，如共有人中，有不能按其應有部
      分受分配者，得以金錢補償之，為民法第824 條第3 項所
      明定。故以原物為分配時，各共有人是否應為補償或受補
      償，均應以其所受分配者，是否已逾或少於其應有部分為
      斷。且補償金額之多寡，亦應以應有部分為計算之標準。
      又共有物原物分割而應以金錢為補償者，倘分得價值較高
      及分得價值較低之共有人均為多數時，該每一分得價值較
      高之共有人即應就其補償金額對於分得價值較低之共有人
      全體為補償，並依各該短少部分之比例，定其給付金額，
      方符共有物原物分割為共有物應有部分互相移轉之本旨（
      最高法院77年度臺上字第65號、90年度臺上字第2214號判
      決可參）。查系爭土地北側面臨道路，故系爭土地北側及
      南側之價值，顯有不同，而原告乙○○分得之土地，面臨
      道路之比例較高，其所分得土地之價值，自較原告甲○○
      ○○○及被告分得土地之價值為高，依前揭說明，原告乙
      ○○自應以金錢分別補償原告甲○○○○○及被告。次查
      ，經本院囑託華聲公司鑑定兩造分得土地價值之結果，華
      聲公司認原告甲○○○○○與被告依其應有部分之比例所
      應分得之土地價值分別短少新臺幣（下同）169,781 元及
      108,707 元，原告乙○○則增加278,488 元，有上開報告
      書1 份在卷可按，則依上開說明，原告甲○○○○○與被
      告所受分配短少之價值，自應由取得逾其應有部分價值之
      共有人即被告乙○○以金錢補償原告甲○○○○○
      169,781 元、補償被告108,707 元。
五、綜上所述，原告本於民法第823 條第1 項共有物分割請求權
    ，請求分割系爭土地，為有理由，應予准許，爰判決如主文
    第1 、2 項所示。
六、按因共有物分割、經界或其他性質上類似之事件涉訟，由敗
    訴當事人負擔訴訟費用顯失公平者，法院得酌量情形，命勝
    訴之當事人負擔其一部，民事訴訟法第80條之1 定有明文。
    本院審酌本件乃因共有物分割涉訟，分割結果對於兩造均屬
    有利，由敗訴當事人負擔訴訟費用顯失公平，認本件訴訟費
    用應由兩造按其應有部分之比例分擔，較為公允，爰諭知如
    主文第3 項所示。
七、據上論結，本件原告之訴為有理由，依民事訴訟法第78條、
    第80條之1 ，判決如主文。
中    華    民    國    95    年    7     月    31    日
                  民事第二庭  法  官  伍逸康
以上正本證明與原本無異。
如不服本判決，應於送達後20日內，向本院提出上訴狀並表明上
訴理由，如於本判決宣示後送達前提起上訴者，應於判決送達後
10日內補提上訴理由書（須附繕本）。
中    華    民    國    95    年    8     月     1    日
                              書記官  林雯琪
附表：
┌─────────────────────┐
│訴訟費用分擔比例                          │
├──┬───────┬──────────┤
│編號│   姓名       │  訴訟費用分擔比例  │
├──┼───────┼──────────┤
│  1 │被告          │  9,168分之2,029    │
├──┼───────┼──────────┤
│  2 │原告乙○○    │  4 分之1           │
├──┼───────┼──────────┤
│  3 │原告大南天福德│  9,168分之4,847    │
│    │祠            │                    │
└──┴───────┴──────────┘


司法院資訊處製作；財團法人民間司法改革基金會備份。
